【裁判字號】    98,台上,6351
【裁判日期】    981029
【裁判案由】    偽造有價證券等罪
【裁判全文】
最高法院刑事判決            九十八年度台上字第六三五一號
上  訴  人  台灣高等法院檢察署檢察官
被      告  甲○○（原名何彥璜）
上列上訴人因被告偽造有價證券等罪案件，不服台灣高等法院中
華民國九十六年六月六日第二審判決（九十六年度上訴字第八四
三號，起訴案號：台灣台北地方法院檢察署九十四年度偵字第一
七二五二號），提起上訴，本院判決如下：
    主  文
上訴駁回。
    理  由
一、偽造有價證券部分：
按刑事訴訟法第三百七十七條規定，上訴於第三審法院，非以判
決違背法令為理由，不得為之。是提起第三審上訴，應以原判決
違背法令為理由，係屬法定要件。如果上訴理由書狀並未依據卷
內訴訟資料，具體指摘原判決不適用何種法則或如何適用不當，
或所指摘原判決違法情事，顯與法律規定得為第三審上訴理由之
違法情形，不相適合時，均應認其上訴為違背法律上之程式，予
以駁回。本件檢察官上訴意旨略稱：(一)、證人朱逢華於第一審固
證稱：有借過支票給被告甲○○（原名何彥璜）使用等語，惟其
另證稱：借被告之支票都係填好金額，後來在民國九十四年一、
二月間，被告借一張新台幣五十萬元的票，但未存入票款以致退
票，就沒有再借票給被告，所出借支票，均會填載金額、日期以
示負責等語。依朱逢華所述，未曾出借空白票據予被告。惟本案
支票，票面金額、發票日期全為被告所填載，業據被告供承在卷
，而依卷證所示，被告於歷來借票時，並未提出任何擔保品，衡
情朱逢華無出借空白票據而自陷風險之理，是被告辯稱：係朱逢
華出借空白支票云云，為不可採信，原判決竟採其辯詞，有違經
驗法則。(二)、證人黃秀媛證稱：被告確有把作廢的公司支票給伊
，不只一張，但忘了幾張，票號也不記得了等語。是黃秀媛既不
記得被告所還支票之票號，該Ｅ0000000、Ｅ00000
00、Ｅ0000000、Ｅ0000000號四張支票依未回
籠支票簿狀況明細所示為作廢，究係於何時作廢，被告是否係於
事發後經通知才繳還，原審未予究明逕認「果上開四張支票為被
告所竊取，被告何以敢交還予盈匯股份有限公司（下稱盈匯公司
）」，有應調查之證據而未調查之違法。(三)、Ｅ0000000
號支票部分，被告指除此支票外，系爭支票均係向朱逢華所借，
並於第一審供述係一次借，且證人彭于菱稱：朱逢華有請被告去
領支票，他確實有拿公司大小章去郵局蓋，被告去領支票時，一
定要帶公司大小章等語，則被告既曾持有過盈匯公司大小章可資
盜蓋，即無庸偷入辦公室內盜蓋印章，且依被告所辯領用支票後
係一次借用，何獨漏Ｅ0000000號支票。原判決以被告未
持有該支票，有違經驗法則。(四)、原審於準備程序有訊問被告就
支票是否解決之事，原審就此並未依刑事訴訟法第二百七十一條
第二項規定，傳喚被害人於審判期日到場陳述意見，又未說明有
何理由認為不必要或不適宜傳喚被害人，所踐行之訴訟程序自屬
違法，有判決理由不備之違法等語。
惟查證據之取捨、證據證明力之判斷，以及事實有無之認定，屬
事實審法院之職權，苟其取捨判斷與認定，並不違背論理法則及
經驗法則，即不容任意指為違法，而執為適法之第三審上訴理由
。又按刑事訴訟上證明之資料，無論其為直接證據或間接證據，
均須達於通常一般人均不致於有所懷疑，而得確信其為真實之程
度，始得據為有罪之認定，若其關於被告是否犯罪之證明未能達
此程度，而有合理性懷疑之存在，致使無從形成有罪之確信，根
據「罪證有疑，利於被告」之證據法則，即不得遽為不利被告之
認定，其以情況證據（即間接證據）斷罪時，尤須基於該證據在
直接關係上所可證明之他項情況事實，本乎推理作用足以確證被
告有罪，方為合法，不得徒憑主觀上之推想，將一般經驗上有利
被告之其他合理情況逕予排除。本件原判決以被告否認有公訴意
旨所指之偽造盈匯公司支票等犯行，辯稱：朱逢華是盈匯公司之
實際負責人，票是向朱逢華所借。陸續向朱逢華借過很多票，剛
開始是由朱逢華蓋章並填寫金額、日期，之後朱逢華信任伊，由
朱逢華蓋用公司大小章後，伊自行填寫金額及日期，且伊借來的
票均在背面背書，如果是偷來的，伊豈敢背書等語。而經查：盈
匯公司辦理支票掛失止付之八張支票，除Ｅ0000000號外
之七張，被告坦承填寫票面金額及日期。被告持其中三張分別向
證人劉天良、許順泉、林俊宏調現等情，業據其等三人證述在卷
。盈匯公司申領之七十五張支票中，有十五張由被告背書轉讓予
他人，足認被告使用盈匯公司之支票極為頻繁。盈匯公司辦理支
票掛失止付手續，除八張支票以外，原尚包括另二張支票，共十
張，但該二張支票於辦理時劃掉，有掛失止付票據通知書、遺失
票據申報書在卷可參，而該二張支票均在發票日前託收，並於到
期日退票後再經贖回，有該二張支票影本及郵局之查詢未回籠支
票簿狀況明細在卷可稽，而該二張支票退票時間，與黃秀媛申辦
掛失止付之時間極為接近，是被告所辯：盈匯公司是因該二張支
票退票而辦理掛失等語，尚非無據。依據盈匯公司負責人彭于菱
及朱逢華所證，堪認被告辯稱：票是向朱逢華所借等語，亦非全
屬無稽。而依彭于菱證稱：辦公室上鎖，會計人員黃秀媛在公司
內工作等情，被告如何能入內竊得空白支票及盜蓋印鑑章而不為
黃秀媛所發現。盈匯公司辦理掛失止付之八張支票，並非連號，
其中在Ｅ0000000號與Ｅ0000000號二張支票之間
之Ｅ0000000號及Ｅ0000000號支票均未掛失，盈
匯公司豈有可能在使用未掛失之各紙支票時，完全沒有發現支票
短少之情形，而再向郵局請領空白支票。且其中前述四張支票如
係被告竊取所得，被告何以敢交還盈匯公司。又被告否認持有Ｅ
0000000號支票，公訴意旨所提證據，均無法證明被告曾
持有該紙支票。此外，復查無其他積極證據足以證明被告確有盜
用印文及偽造該等支票之犯行，因認不能證明被告犯罪，而維持
第一審關於上開部分諭知被告無罪之判決，駁回檢察官在第二審
之上訴。已詳敘其論斷之理由，所為論斷亦有卷內資料可資覆按
。上訴意旨雖指摘原判決違法，然查朱逢華於第一審固證稱：「
有借過支票給被告使用，但不是空白的，都是有填好金額的」等
語，然經審判長訊問：「（你確定沒有借給被告蓋好印章的空白
票？）」，又改稱：「開頭的時候，我可能有借過空白票給被告
」等語，原判決因而援引卷附盈匯公司申領七十五張支票中，有
十五張支票背面均有被告背書之支票影本之事證，認定被告使用
盈匯公司之支票頻繁，並無證據證明被告偽造系爭支票。此項關
於被告與朱逢華陳述證明力如何所為之判斷，核屬事實審法院職
權之適法行使，自不能指為違法。票號Ｅ0000000、Ｅ0
000000、Ｅ0000000、Ｅ0000000號支票，
依據遺失票據申報書為盈匯公司遺失八張支票之其中四張，被告
坦承該八張支票係向朱逢華所借，朱逢華則稱不知道被告把支票
拿去用等語，原審依卷附未回籠支票簿狀況明細之記載為作廢，
於判決理由說明「果上開四張支票係被告竊取所得，被告何以敢
交還予盈匯公司」，即已認定係被告於事發後經通知才繳還，上
訴意旨仍謂「是否係被告於事發後經通知才繳還，原審未予究明
，逕認被告何以交還予盈匯公司」云云，乃係就原判決已為相同
認定、說明之事項而為指摘，並非合法之上訴理由。被告於第一
審已明確陳稱：Ｅ0000000號至Ｅ0000000號支票
，除了Ｅ0000000號支票外，均係一次借用等語，上訴意
旨謂「被告於第一審中供述係一次借，何獨漏Ｅ0000000
號支票」等語，為事實之爭執，並非合法之上訴理由。至上訴意
旨謂被告曾持有過盈匯公司大小章，自無庸偷入辦公室內盜蓋該
印章云云，然被告縱持有盈匯公司大小章，但並未保管公司支票
，原判決因而認被告於辦公室有人之情況下，不可能入內竊得空
白支票及盜蓋印章等情，其認定並無違背論理或經驗法則。檢察
官在原審並未聲請傳喚被害人查證支票是否已解決之事，而審判
期日，應傳喚被害人或其家屬並予陳述意見之機會，但法院認為
不必要或不適宜者，不在此限，刑事訴訟法第二百七十一條第二
項雖定有明文，然有無必要、是否適宜，法院本有斟酌權限，非
必踐行此訴訟程序，而盈匯公司負責人彭于菱於第一審到庭作證
具結詰問後，檢察官已稱無問題詰問證人，又原審既認定被告不
構成犯罪，未就支票是否解決等情為之調查，自不違法。衡以前
開說明，上開部分上訴為違背法律上之程式，應予駁回。
二、竊盜、盜用印文部分：
按刑事訴訟法第三百七十六條所列各罪之案件，經第二審判決者
，不得上訴於第三審法院，法有明文。被告被訴涉犯竊盜、盜用
印文罪嫌部分，核分屬刑事訴訟法第三百七十六條第二款、第一
款之案件，既經第二審諭知維持第一審無罪之判決，自不得上訴
於第三審法院。上訴人猶對此部分一併提起上訴，顯為法所不許
，應予駁回。
據上論結，應依刑事訴訟法第三百九十五條前段，判決如主文。
中    華    民    國  九十八  年    十    月  二十九  日
                      最高法院刑事第十三庭
                          審判長法官  賴  忠  星
                                法官  呂  丹  玉
                                法官  吳      燦
                                法官  施  俊  堯
                                法官  蔡  名  曜
      本件正本證明與原本無異
                                      書  記  官
中    華    民    國  九十八  年   十一   月    三    日
                                                     Ｍ


司法院資訊處製作；財團法人民間司法改革基金會備份。
